---
title: "Untitled"
author: "anhthu"
date: "2025-04-28"
output: word_document
---

```{r}
#IMPORT DATA
library(readxl)
Book1 <- read_excel("~/Đại Học/Book1.xlsx")
View(Book1)
```


```{r}
str(Book1)
```
```{r}
Book1$PAY_0 <- ifelse(Book1$PAY_0 %in% c(-1, -2), 0, Book1$PAY_0)
Book1$PAY_2 <- ifelse(Book1$PAY_2 %in% c(-1, -2), 0, Book1$PAY_2)
Book1$PAY_3 <- ifelse(Book1$PAY_3 %in% c(-1, -2), 0, Book1$PAY_3)
Book1$PAY_4 <- ifelse(Book1$PAY_4 %in% c(-1, -2), 0, Book1$PAY_4)
Book1$PAY_5 <- ifelse(Book1$PAY_5 %in% c(-1, -2), 0, Book1$PAY_5)
Book1$PAY_6 <- ifelse(Book1$PAY_6 %in% c(-1, -2), 0, Book1$PAY_6)

# Kiểm tra kết quả
head(Book1,6)
```


```{r}
#Xem các giá trị âm trong các cột BILL và PAY ATM
library(dplyr)
Book1 %>%
  filter(if_any(c(BILL_AMT1:BILL_AMT6, PAY_AMT1:PAY_AMT6), ~ . < 0))
```
```{r}
# Thay các giá trị <0 trong các cột BILL_AMT1:BILL_AMT6 và PAY_AMT1:PAY_AMT6 bằng 0
cols_to_check <- c("BILL_AMT1", "BILL_AMT2", "BILL_AMT3", "BILL_AMT4", "BILL_AMT5", "BILL_AMT6", 
                   "PAY_AMT1", "PAY_AMT2", "PAY_AMT3", "PAY_AMT4", "PAY_AMT5", "PAY_AMT6")

for (col in cols_to_check) {
  Book1[[col]] <- ifelse(Book1[[col]] < 0, 0, Book1[[col]])
}
```

```{r}
#Xem cột education 
Book1 %>%
  filter(EDUCATION <= 0|EDUCATION %in% c(5,6))
```
```{r}
# Thay thế các giá trị không phù hợp trong EDUCATION = 4
Book1$EDUCATION <- ifelse(Book1$EDUCATION %in% c(0, 5, 6), 4, Book1$EDUCATION)
```


```{r}
#Xem cột marriage 
Book1 %>%
  filter(MARRIAGE <= 0)
```

```{r}
# Thay thế giá trị không hợp lệ trong MARRIAGE bằng 3
Book1$MARRIAGE <- ifelse(Book1$MARRIAGE == 0, 3, Book1$MARRIAGE)
```

```{r}
#Bỏ cột ID
library(dplyr)
Book1 <- subset(Book1, select = -ID)
View(Book1)
```


```{r}
# Chuyển đổi các biến phân loại thành factor
cols_to_factor <- c("SEX", "EDUCATION", "MARRIAGE", "default.payment.next.month")

Book1[cols_to_factor] <- lapply(Book1[cols_to_factor], as.factor)
```

```{r}
# Descriptive statistic
summary(Book1)
```


```{r}
#Xem biến trạng thái default.payment.next.month (1,0)
table(Book1$default.payment.next.month)
```

```{r}
prop.table(table(Book1$default.payment.next.month))
```

```{r}
# Chọn các biến numeric
numeric_vars <- Book1[, sapply(Book1, is.numeric)]

#Check outliers
find_outliers <- function(x) {
  Q1 <- quantile(x, 0.25, na.rm = TRUE)
  Q3 <- quantile(x, 0.75, na.rm = TRUE)
  IQR <- Q3 - Q1
  outliers <- which(x < (Q1 - 1.5 * IQR) | x > (Q3 + 1.5 * IQR))
  return(outliers)
}

# Tính outlier cho từng biến
outlier_summary <- sapply(numeric_vars, function(x) length(find_outliers(x)))

# In ra kết quả
outlier_summary
```
```{r}
# Cắt ngưỡng LIMIT_BAL và AGE nếu cần
library(dplyr)

# Winsorize ở ngưỡng 1% và 99%
winsorize <- function(x, lower_quantile=0.01, upper_quantile=0.99){
  lower <- quantile(x, lower_quantile)
  upper <- quantile(x, upper_quantile)
  x[x < lower] <- lower
  x[x > upper] <- upper
  return(x)
}

Book1$LIMIT_BAL <- winsorize(Book1$LIMIT_BAL)
Book1$AGE <- winsorize(Book1$AGE)
View(Book1)
```


```{r}
# Check NA
colSums(is.na(Book1))
```
```{r}
View(Book1)
str(Book1)
```


#MÔ HÌNH LOGIT VỚI BIẾN GỐC

```{r}
names(Book1)
```
```{r}
Book1 <- Book1[c("LIMIT_BAL", "SEX", "EDUCATION", "MARRIAGE", "AGE", "PAY_0", "PAY_2", "PAY_3", 
                 "PAY_4", "PAY_5", "PAY_6", "BILL_AMT1", "BILL_AMT2", "BILL_AMT3", "BILL_AMT4", 
                 "BILL_AMT5", "BILL_AMT6", "PAY_AMT1", "PAY_AMT2", "PAY_AMT3", "PAY_AMT4", 
                 "PAY_AMT5", "PAY_AMT6", "default.payment.next.month")]
```


```{r}
library(caret)
# Chia dữ liệu thành train (70%) và test (30%)
set.seed(123)  # Đặt seed để đảm bảo tính tái lặp
train_idx <- createDataPartition(Book1$default.payment.next.month, p = 0.7, list = FALSE)

# Tạo tập train và test
train_df <- Book1[train_idx, ]
test_df <- Book1[-train_idx, ]
```


```{r}
# Xây dựng mô hình logistic với dữ liệu huấn luyện
model_raw <- glm(default.payment.next.month ~ ., family = binomial, data = train_df)
summary(model_raw)
```

```{r}
model_step <- step(model_raw, direction = "both")
summary(model_step)
```

```{r}
model_end <- glm(default.payment.next.month ~ MARRIAGE + PAY_0 + PAY_3 + PAY_6 +
                   BILL_AMT3 + BILL_AMT5 + PAY_AMT1 + PAY_AMT2,
                   family = binomial, data = train_df)
summary(model_end)
```
```{r}
# Dự đoán xác suất (probability)
prob_test <- predict(model_end, newdata = test_df, type = "response")
# Dự đoán nhãn
pred_class <- ifelse(prob_test >= 0.5, 1, 0)
# Ma trận nhầm lẫn
table(Predicted = pred_class, Actual = test_df$default.payment.next.month)
```

```{r}
library(pROC)
# Tính AUC
roc_obj <- roc(test_df$default.payment.next.month, prob_test)
auc(roc_obj)

# Vẽ đường ROC
plot(roc_obj, col = "blue", main = "ROC Curve - Model Logistic")
```
```{r}
# Accuracy
mean(pred_class == test_df$default.payment.next.month)
```


#các biến gốc dạng phân loại nhiều levels, nhiều biến giả phát sinh => gây đa cộng tuyến => dẫn đến hiện tượng singularities => chuyển sang dùng logit với biến WOE


#MÔ HÌNH LOGIT VỚI BIẾN WOE CHỌN THEO INFORMATIONVALUE
```{r}
library('ROSE')
```

```{r}
# Xác định biến mục tiêu
target_variable <- "default.payment.next.month"

# Loại bỏ biến ID (nếu có) và biến mục tiêu khỏi danh sách các biến cần tính IV
variables_to_calculate_iv <- names(Book1)[!(names(Book1) %in% c("ID", target_variable))]

# Hàm để tính Information Value cho một biến
calculate_iv <- function(data, variable, target) {
  # Kiểm tra kiểu dữ liệu của biến
  if (is.numeric(data[[variable]])) {
    # Phân nhóm cho biến số
    data[[paste0(variable, "_BIN")]] <- cut(data[[variable]], breaks = 10, labels = FALSE, include.lowest = TRUE)
    bin_variable <- paste0(variable, "_BIN")
  } else {
    # Sử dụng trực tiếp các giá trị của biến rời rạc
    bin_variable <- variable
  }

  # Tính số lượng Good và Bad trong mỗi nhóm
  group_data <- aggregate(data[[target]] ~ data[[bin_variable]], data = data,
                            FUN = function(x) c(Bad = sum(x == 1), Good = sum(x == 0)))
  names(group_data) <- c("Bin", "Counts")
  group_data$Bad <- group_data$Counts[, "Bad"]
  group_data$Good <- group_data$Counts[, "Good"]
  group_data$Counts <- NULL

  # Tính tổng số Good và Bad
  total_bad <- sum(group_data$Bad)
  total_good <- sum(group_data$Good)

  # Tính tỷ lệ Good và Bad cho mỗi nhóm
  group_data$BadRate <- group_data$Bad / total_bad
  group_data$GoodRate <- group_data$Good / total_good

  # Xử lý trường hợp tỷ lệ bằng 0
  group_data$BadRate[group_data$BadRate == 0] <- 1e-06
  group_data$GoodRate[group_data$GoodRate == 0] <- 1e-06

  # Tính Weight of Evidence (WoE)
  group_data$WoE <- log(group_data$BadRate / group_data$GoodRate)

  # Tính sự khác biệt giữa tỷ lệ Bad và Good
  group_data$Difference <- group_data$BadRate - group_data$GoodRate

  # Tính Information Value (IV) cho mỗi nhóm
  group_data$IV_Group <- group_data$Difference * group_data$WoE

  # Tính tổng Information Value (IV) cho biến
  IV_Total <- sum(group_data$IV_Group)

  if (is.numeric(data[[variable]])) {
    data[[paste0(variable, "_BIN")]] <- NULL # Xóa cột bin sau khi tính toán
  }

  return(data.frame(Variable = variable, IV = IV_Total))
}

# Lưu trữ kết quả IV cho tất cả các biến
iv_results <- data.frame(Variable = character(), IV = numeric())

# Lặp qua từng biến và tính IV
for (variable in variables_to_calculate_iv) {
  iv <- calculate_iv(Book1, variable, target_variable)
  iv_results <- rbind(iv_results, iv)
}

# In ra kết quả IV
print(iv_results)

# Bạn có thể sắp xếp kết quả theo giá trị IV để xem các biến quan trọng hơn
iv_results_sorted <- iv_results[order(-iv_results$IV), ]
print(iv_results_sorted)
```

```{r}
#c2: library(scorecard)

# Tính IV:
#IV = iv(Book1, y = "default.payment.next.month")

# Xem kết quả:
#print(IV)
```

```{r}
#Loại các biến có IV nhỏ hơn 0.02 
library(dplyr)

# Lọc các biến có IV nhỏ hơn 0.02 và lấy tên biến
vars_removed <- iv_results %>%
  filter(IV < 0.02) %>%
  pull(Variable)

# In ra danh sách các biến bị loại bỏ
print("Các biến bị loại bỏ (IV < 0.02):")
print(vars_removed)
```

```{r}
#Tạo dữ liệu sau khi lọc biến
Book1_filtered <- Book1 %>%
  dplyr::select(-all_of(vars_removed))
head(Book1_filtered,6)
```


```{r}
# train 70% - test 30%
set.seed(123) 

# Lấy ngẫu nhiên các chỉ số cho tập huấn luyện (70%)
ind <- sample(2, nrow(Book1_filtered), replace = TRUE, prob = c(0.7, 0.3))

# Tạo tập huấn luyện
train.data <- Book1_filtered[ind == 1, ]

# Tạo tập kiểm tra
test.data <- Book1_filtered[ind == 2, ]
```

#Bin các biến theo WOE
```{r}
library("scorecard")
bins <- woebin(train.data, y = "default.payment.next.month")
woebin_plot(bins)
```
# Chạy mô hình logit - Thực hiện trên tập train:
```{r}
train.data_woe <- woebin_ply(train.data, bins)
logit.model <- glm(default.payment.next.month ~., family = binomial(link = 'logit'), data = train.data_woe)
summary(logit.model)
```

#Lọc biến mô hình logit theo stepwise
```{r}
logit.step <- step(logit.model, direction = "backward", trace = 0)
summary(logit.step)
```
#Validate mô hình - confusionMatrix trên tập train
```{r}
train.prob <- predict(logit.step, type = "response")
train.pred <- ifelse(train.prob > .5, "1", "0")
table.train<-table(train.pred, train.data$default.payment.next.month)
table.train
```
```{r}
confusionMatrix.train<-prop.table(table.train)
confusionMatrix.train
```
#Validate mô hình - confusionMatrix trên tập test
```{r}
#Chuyển dữ liệu theo woe
test.data_woe <- woebin_ply(test.data, bins)
head(test.data_woe)
```

```{r}
test.pred.prob <- predict(logit.model, test.data_woe, type = 'response')
test.pred<- as.factor(ifelse(test.pred.prob > 0.5, 1, 0))
table.test<-table(test.pred, test.data$default.payment.next.month)
table.test
```

```{r}
confusionMatrix.test<-prop.table(table.test)
confusionMatrix.test
```

#Chỉ tiểu khác
```{r}
library(caret)
sensitivity(test.pred, test.data$default.payment.next.month)
```

```{r}
specificity(test.pred, test.data$default.payment.next.month)
```

#Vẽ đường cong ROC
```{r}
library(ROCR)
```

```{r}
# Logistic Regression ROC curve
mask <- !is.na(test.pred.prob) & !is.na(test.data$default.payment.next.month)
roc.pred <- prediction(predictions = test.pred.prob[mask], labels = test.data$default.payment.next.month[mask])
roc.perf <- performance(roc.pred, measure = "tpr", x.measure = "fpr")
# Tính chỉ số AUROC
AUROC_value <- roc.perf@y.values[[1]]
auc <- as.numeric(performance(roc.pred, measure = "auc")@y.values)
plot(roc.perf, main = "ROC Curve for credit risk Prediction Approaches", col = 2, lwd = 2)
abline(a = 0, b = 1, lwd = 3, lty = 2, col = 1)
```

```{r}
# Tính chỉ số AUROC và GINI
auc <- as.numeric(performance(roc.pred, measure = "auc")@y.values)
auc
```
```{r}
gini <- 2*auc - 1
gini
```

#Thực hiện tính score:
```{r}
# Calculate scorecard scores for variables based on the results from woebin and glm: 
my_card <- scorecard(bins, logit.model, points0 = 600, odds0 = 1/19, pdo = 50)
head(my_card)
```

#results
```{r}
# Calculate scorecard scores
z_score<-log(train.prob/(1-train.prob))
head(z_score,10)
```

#scalling Factor & Offset
```{r}
credit_score <-100+2*z_score
hist(credit_score)
```

```{r}
head(credit_score,10)
```

#RANDOM FOREST 

```{r}
#Chia dữ liệu
set.seed(123) 
abc <- sample(2, nrow(Book1), replace = TRUE, prob = c(0.7, 0.3))
train_data <- Book1[abc == 1, ]
test_data <- Book1[abc == 2, ]
```

```{r}
# Xác định biến mục tiêu (default.payment.next.month) và các biến dự đoán
dependent_variable <- "default.payment.next.month"
predictor_variables <- names(train_data)[names(train_data) != dependent_variable]
```

```{r}
library(randomForest)
#Huấn luyện mô hình Random Forest
rf_model <- randomForest(as.formula(paste(dependent_variable, "~ .")),
                         data = train_data,
                         ntree = 100)
print(rf_model)
```
```{r}
#Dự đoán trên tập kiểm tra
pred <- predict(rf_model, newdata = test_data)
#Đánh giá hiệu suất của mô hình
confusion_matrix <- confusionMatrix(pred, test_data[[dependent_variable]])
print(confusion_matrix)
```
```{r}
library(dplyr)
library(caret)
library(pROC)
library(ggplot2)
```


```{r}
# Tính toán ROC Curve và AUC
roc_obj <- roc(test_data[[dependent_variable]], as.numeric(pred))
auc_value <- auc(roc_obj)
cat("AUC:", auc_value, "\n")

# Vẽ ROC Curve bằng ggplot2
roc_df <- data.frame(
  TPR = roc_obj$sensitivities,
  FPR = 1 - roc_obj$specificities
)

ggplot(roc_df, aes(x = FPR, y = TPR)) +
  geom_line(color = "blue", linewidth = 1) +
  geom_abline(intercept = 0, slope = 1, linetype = "dashed", color = "red") +
  labs(
    title = paste("ROC Curve (AUC =", round(auc_value, 3), ")"),
    x = "False Positive Rate",
    y = "True Positive Rate (Sensitivity)"
  ) +
  theme_bw()
```
#K-NEARESR NEIGHBORS

```{r}
sum(is.na(Book1))
```


```{r}
# Tạo X và Y
X <- Book1[, setdiff(names(Book1), "default.payment.next.month")]
Y <- Book1$default.payment.next.month
# Chuyển factor thành numeric
X <- X %>% mutate(across(c(SEX, EDUCATION, MARRIAGE, PAY_0, PAY_2, PAY_3, PAY_4, PAY_5, PAY_6), as.numeric))
# Chuẩn hóa X
X_scaled <- as.data.frame(scale(X))
```

```{r}
set.seed(123)  # cho kết quả reproducible
library(caret)

train_index <- createDataPartition(Y, p = 0.7, list = FALSE)
X_train <- X_scaled[train_index, ]
X_test <- X_scaled[-train_index, ]
Y_train <- Y[train_index]
Y_test <- Y[-train_index]
```

```{r}
library(class)

# Chọn k=16 
knn_pred <- knn(train = X_train, test = X_test, cl = Y_train, k = 16)
```

```{r}
# Độ chính xác
mean(knn_pred == Y_test)

# Xem confusion matrix
library(caret)
confusionMatrix(knn_pred, factor(Y_test))
```
```{r}
#chọn k tốt nhất
k_values <- 1:20
accuracy <- sapply(k_values, function(k) {
  pred <- knn(train = X_train, test = X_test, cl = Y_train, k = k)
  mean(pred == Y_test)
})

plot(k_values, accuracy, type = "b", col = "blue", xlab = "K", ylab = "Accuracy")
```


